【裁判字號】    99,重訴,32
【裁判日期】    991223
【裁判案由】    拆屋還地
【裁判全文】
臺灣板橋地方法院民事判決              99年度重訴字第32號
原      告  陳惠真
訴訟代理人  林添進律師
被      告  黃重義
            蘇秀卿
上列當事人間請求拆屋還地事件，於中華民國99年12月9日言詞
辯論終結，本院判決如下：
    主          文
被告黃重義應將坐落臺北縣三重市○○段第八一六地號土地上，
如附圖所示之面積玖拾捌點捌平方公尺之地上建物拆除，並將土
地返還予原告及全體共有人。
原告其餘之訴駁回。
訴訟費用由被告黃重義負擔。
本判決第一項於原告以新臺幣貳佰萬元為被告黃重義預供擔保後
，得為假執行。
原告其餘假執行之聲請駁回。
    事 實 及 理 由
壹、程序部分：按訴狀送達後，原告不得將原訴變更或追加他訴
    ，但有請求之基礎事實同一之情形者，不在此限，民事訴訟
    法第255條第1項第2款定有明文。本件原告起訴時原僅列黃
    重義為被告，嗣於訴訟繫屬中，追加蘇秀卿為被告，聲明變
    更如下述，核其所為訴之變更、追加，合於前揭法條規定，
    應予准許，合先敘明。
貳、當事人之主張：
一、原告方面：
    聲明：被告等應共同將坐落於台北縣三重市○○段第816 號
    土地面積上如臺北縣三重地政事務所建物測量成果圖所示第
    一層98.8平方公尺及第二層62.10平方公尺之建物拆除，並
    將全部土地返還予原告暨全體共有人。並陳明原告願供擔保
    以代釋明，請准宣告假執行。
    其陳述及所提出之證據如下：
（一）按「訴狀送達後，原告不得將原訴變更或追加為他訴。但
      有下列各款情形之一者，不在此限：…二、請求之基礎事
      實同一者。…五、該訴訟標的對於數人必須合一確定時，
      追加其原非當事人之人為當事人者。…。」民事訴訟法第
      255條第1項第2款、第5款分別定有明文。爰原告前就坐落
      於台北縣三重市○○段第816號土地為共有人之一（即門
      牌號碼為台北縣三重市○○路○段182之3號），被告黃重
      義未經系爭土地全體共有人之同意，竟占用上開土地搭建
      地上物以供其使用，占用面積如三重地政事務所建物測量
      成果圖所示（原證二），原告並向鈞院訴請被告拆屋並將
      土地返還予全體共有人。然系爭建物遭被告黃重義之債權
      人潘淑珠聲請查封拍賣後，追加被告蘇秀卿即以第三人名
      義向鈞院民事執行處聲明異議，並主張系爭建物係由被告
      黃重義與其共同出資合建，並經鈞院民事執行處認定，系
      爭建物被告及追加被告蘇秀卿應有部分各二分之一（原證
      四）。是本件有依民事訴訟法第255條第1項但書追加蘇秀
      卿為被告之必要。
（二）請求權基礎：按民法第767條規定：「所有人對於無權占
      有或侵奪其所有物者，得請求返還之。對於妨害其所有權
      者，得請求除去之。有妨害其所有權之虞者，得請求防止
      之。」又同法第821條規定：「各共有人對於第三人，得
      就共有物之全部為本於所有權之請求。但回復共有物之請
      求，僅得為共有人全體之利益為之。」是故，原告依民法
      第767條及第821條之規定，請求被告黃重義及追加被告蘇
      秀卿應將其共同無權占有之坐落於台北縣三重市○○段第
      816號土地之所有地上物拆除，並將土地返還予原告暨全
      體共有人。
（三）證據：提出土地所有權狀、土地登記謄本、地籍圖謄本、
      測量成果圖、照片、臺灣板橋地方法院98年度執字第2014
      號民事裁定等影本為證據，並聲請訊問證人。
二、被告黃重義方面：
    聲明：請求駁回原告之訴。
    其陳述略如下：我是有租賃契約的，我投資失敗後，租金後
    來沒有再付，我是跟原告說若要蓋的時候我在拆除，整塊地
    他只有要我拆，若拆掉的話我會沒有地方可以住，我只有幫
    人家顧而已拿個3,000元。等他要蓋房子的時候，再拆還給
    他。我希望原告給我一些補償等語。
三、被告蘇秀卿方面：
    聲明：請求駁回原告之訴。
    其陳述略如下：本件跟我沒有關係，我已經賣給新的地主了
    。我不是土地所有權人時黃重義就已經蓋房子了，我賣的時
    候就照原狀賣給新地主。這個都是黃重義在處理的我不清楚
    等語。
參、本院依聲請至現場履勘並囑託臺北縣三重地政事務所測量，
    並調取本院98年度執字第2014號民事執行卷宗。
肆、得心證之理由：
一、原告主張坐落臺北縣三重市○○段第816地號土地為其與其
    他共有人共有之土地，為被告所不爭執，並有原告提出之所
    有權狀、土地登記謄本等影本在卷可參，原告上開主張自堪
    信為真實。原告又主張被告黃重義於前揭土地上搭建鐵皮房
    屋使用，目前編定門牌號碼為三重市○○路○段182之3號，
    現供小吃店使用等情，亦為被告黃重義所不爭執，且經本院
    至現場履勘屬實，其實際使用前揭土地之面積及位置並經本
    院民事執行處囑託臺北縣三重地政事務所測量完竣，實際使
    用前揭土地之面積為98.80平方公尺（占用土地面積以第一
    層面積計算即可），此有本院99年4月29日勘驗筆錄及臺北
    縣三重地政事務所建物測量成果圖在卷可稽（見本院卷第32
    至34頁、第40頁），則原告此部分主張亦堪信為真實。
二、按「當事人主張有利於己之事實者，就其事實有舉證之責任
    ，但法律別有規定或依其情形顯失公平者，不在此限。」，
    民事訴訟法第277條定有明文；又按「所有人對於無權占有
    或侵奪其所有物者，得請求返還之；對於妨害其所有權者，
    得請求除去之；有妨害其所有權之虞者，得請求防止之。」
    、「各共有人對於第三人，得就共有物之全部為本於所有權
    之請求。但回復共有物之請求，僅得為共有人全體之利益為
    之。」，民法第767條、第821條亦分別定有明文。本件原告
    主張被告黃重義無正當權源而占用前揭原告與其他共有人共
    有之土地，原告自得本於所有權人之地位排除其對於共有土
    地之侵害等語；惟為被告黃重義所否認，並抗辯稱其有承租
    該土地等語。經查，被告黃重義固抗辯其有承租前揭土地始
    於地上搭建鐵皮房屋，惟並未舉證證明其確有承租及繳付租
    金等有利於己之事實，則被告黃重義此部分抗辯自非可採。
    從而，原告主張被告黃重義係無正當權源而占用前揭原告與
    其他共有人共有之土地，而本於所有權人之地位排除其對於
    共有土地之侵害等情，應屬可採；至於被告黃重義抗辯應等
    到原告要在該土地上興建房屋時，再將地上鐵皮房屋拆除返
    還土地，及請求原告應給與補償費等節，並無正當之依據，
    並不妨害原告本於所有權人之地位請求排除被告黃重義對於
    共有土地之侵害。從而，原告請求被告黃重義應將前揭其所
    搭建之鐵皮房屋拆除，並將土地返還原告及全體共有人等節
    ，應認為有理由，應予准許。
三、原告另主張被告蘇秀卿為前揭土地上由被告黃重義搭建之鐵
    皮房屋之共有人，因主張被告蘇秀卿亦應負拆除前揭土地上
    之鐵皮房屋之責任一節，為被告蘇秀卿所否認，並抗辯稱伊
    並非該土地上之鐵皮房屋之共有人，該鐵皮房屋乃被告黃重
    義一人搭建，與其無關等語。經查，原告主張前揭土地上之
    鐵皮房屋為被告蘇秀卿與被告黃重義共有一節，為被告蘇秀
    卿所否認，且參照被告黃重義、蘇秀卿等2人於91年12月17
    日簽署之債權債務授權店轉渡書所載，其約定債務人即被告
    黃重義、蘇秀卿等2人若「無照合約履行下有退票之下連續3
    個月無照合約履行甲方（債務人）將無條件授權轉讓本店阿
    義紅燒鰻店於乙方（債權人潘昭蓉）經營管理甲方無權將搬
    離本店完全由乙方來接管連續參個月無付分期付款給乙方甲
    方無條件歸讓乙方雙方無異立此轉讓書為憑。」等語（附於
    本院98年度執字第2014號民事執行卷宗，影本附於本院卷內
    供參），可見被告黃重義、蘇秀卿等2人所簽署欲用以抵償
    債務而附有條件讓與之標的為「阿義紅燒鰻店」商號之經營
    權，並不涉及地上建物之讓與，尚無從據此認定前揭土地上
    之鐵皮房屋乃被告黃重義、蘇秀卿等2人所共有之地上建物
    ；此外，原告復未舉證證明被告蘇秀卿亦為該地上建物之共
    有人，而有占有使用原告與其他共有人共有之前揭土地之情
    形，則原告主張被告蘇秀卿侵害其所有權，而請求排除其侵
    害一節，即非可採，原告該部分之訴，自屬無理由，應予駁
    回。
伍、假執行之宣告：原告陳明願供擔保以代釋明聲請宣告假執行
    ，核其勝訴部分合於法律規定，爰酌定相當之擔保金額就其
    勝訴部分為准予假執行之宣告；原告其餘假執行之聲請，因
    該部分訴之駁回而失所附麗，應併予駁回。
陸、本件事證已臻明確，兩造其餘主張及攻擊防禦方法與證據，
    經本院斟酌後，與本件判決結果已不生影響，故不一一論列
    ，附此敘明。
柒、結論：原告之訴為一部有理由，一部無理由，依民事訴訟法
    第78條、第79條、第85條第1項、第390條第2項，判決如主
    文。
中    華    民    國    99    年    12    月    23    日
            民事第一庭  法  官  許瑞東
以上正本證明與原本無異
如對本判決上訴，須於判決送達後20日內向本院提出上訴狀；如
委任律師提起上訴者，應一併繳納上訴審裁判費。
中    華    民    國    99    年    12    月    23    日
                        書記官  賴玉芬

司法院資訊處製作；財團法人民間司法改革基金會備份。
